【裁判字號】    97,建,170
【裁判日期】    980206
【裁判案由】    給付工程款
【裁判全文】
臺灣臺中地方法院民事判決               97年度建字第170號
原      告  貫新環保工程有限公司
法定代理人  乙○○
被      告  甲○○
上列當事人間給付工程款事件，本院於民國98年1月6日言詞辯論
終結，判決如下：
    主      文
被告應給付原告新臺幣伍拾捌萬玖仟參佰柒拾捌元。
訴訟費用由被告負擔。
    事      實
甲、原告方面：
  壹、聲明：如主文第1項所示。
  貳、陳述：
    一、被告自民國96年1月間起至96年8月底止，承攬訴外人濟
        業營造工程有限公司（下稱濟業公司）之台中市○○○
        街拓寬工程（下稱系爭道路工程），並以點工方式，要
        求原告機具進場施工，其範圍包含挖土機、鏟土機及20
        噸卡車等機具。所謂點工方式，係指機械施工與按日計
        酬，並非工程界之小包或民法所稱之次承攬。被告雖要
        求每月之工程款均由濟業公司直接給付予原告，然兩造
        始為契約之當事人。詎濟業公司給付原告6個月工程款
        後，竟向原告表示其不願再給付96年7、8月間起之所有
        工程款予原告。
    二、依台灣高等法院台中分院97年度建上易字第24號民事判
        決判定，可知原告與濟業公司間未成立承攬關係，濟業
        公司無給付原告工程款之義務。被告要求原告進場施作
        之工程項目，均包含在被告與濟業公司所簽訂工程契約
        書內，且原告向濟業公司請款之點工單，應由被告簽認
        ，始可向濟業公司請款。兩造間具有點工之承攬關係，
        故被告有給付系爭工程款予原告之義務。經本院96年度
        建字第176號給付工程款事件之點工單計算所得，被告
        應給付原告工程款新台幣（下同）589,378元。
  參、證據：提出台灣高等法院台中分院97年度建上易字第24號
      民事判決為證。
乙、被告方面：
  一、聲明：原告之訴駁回。
  二、陳述：被告介紹原告前往施作系爭道路工程，原告確實有
      至現場施工，濟業公司亦派員前往監工與點工，點工單雖
      經被告確認，惟原告應向濟業公司請款，並非向被告請款
      ，故契約存在於原告與濟業公司間，兩造間並無點工承攬
      關係存在。至於濟業公司為何自96年7、8月間起不再給付
      原告工程款，被告不清楚其原因，因被告亦未獲得工程款
      ，濟業公司嗣後不承認被告承包系爭道路工程，故濟業公
      司尚未給付被告工程款。
丙、本院依職權調閱本院96年度建字第176號給付工程款事件卷
    宗、台灣高等法院台中分院97年度建上易字第24號給付工程
    款事件卷宗，過院參辦。
    理      由
壹、原告起訴主張被告自96年1月間起至96年8月底，承攬濟業公
    司之台中市○○○街拓寬工程，並以點工方式要求原告機具
    進場施作，由濟業公司直接每月給付工程款予原告。詎濟業
    公司於96年7月間起，不願再給付原告工程款。依台灣高等
    法院台中分院97年度建上易字第24號民事判決判定，原告與
    濟業公司間未成立承攬關係，濟業公司無給付原告工程款之
    義務，故被告應給付工程款予原告，經本院96年度建字第17
    6號給付工程款事件之點工單計算所得，被告應給付原告工
    程款589,378元等語。被告抗辯稱原告有至系爭道路工程施
    工，濟業公司亦有派員前往監工與點工，點工單雖經被告確
    認，惟由濟業公司付款，並非向被告請款，契約係存在於原
    告與濟業公司間，兩造間並無點工承攬關係存在等語置辯。
貳、按受命法官為闡明訴訟關係，得整理並協議簡化爭點，民事
    訴訟法第270條之1第1項第3款定有明文。本院於98年1月6日
    言詞辯論期日，依據兩造主張之事實與證據，經簡化爭點協
    議，作為本件訴訟中攻擊與防禦之範圍。茲說明兩造不爭執
    與爭執事實如後：
  一、兩造不爭執之事項有三：（一）被告與濟業公司間有簽訂
      承攬工程，由被告承攬台中市○○○街拓寬工程（參照本
      院96年度建字第176號給付工程款事件卷宗第20至22頁）
      。（二）原告至系爭道路工程施工，並開立買受人為濟業
      公司之統一發票，由濟業公司付款（參照本院96年度建字
      第176號給付工程款事件卷宗第45至79頁）。（三）本院9
      6年度建字第176號給付工程款事件民事判決之訴訟當事人
      為原告與濟業公司，原告敗訴確定。此等不爭執之事實，
      將成為本院判決之基礎。
  二、原告主張兩造間有承攬契約等語。被告抗辯稱承攬契約存
      在原告與濟業公司間，兩造無承攬契約關係云云（參照本
      院98年1月6日言詞辯論筆錄）。是兩造爭執之事項係兩造
      間有無承攬契約存在？倘兩造間確有承攬契約存在，被告
      應給付若干工程款予原告？此承攬契約之報酬債權之發生
      原因事實，為有利於原告之事實，自應由原告負舉證責任
      。
參、按稱承攬者，謂當事人約定，一方為他方完成一定之工作，
    他方俟工作完成，給付報酬之契約。報酬應於工作交付時給
    付之，無須交付者，應於工作完成時給付之。民法第490 條
    第1項與第505條分別定有明文。當事人對於完成一定工作及
    給付報酬，意思表示一致時，承攬契約即為成立，其為不要
    式契約及諾成契約。承攬人所負完成一定工作之債務與定作
    人所負給付報酬之債務，互有對價及互為給付之關係，承攬
    人依約完成工作時，定作人即負有給付報酬之義務。原告主
    張兩造間有承攬契約等語。被告抗辯稱承攬契約存在原告與
    濟業公司間，兩造無承攬關係云云。職是，兩造就有無承攬
    契約存在發生爭議，本院自應審究承攬契約之主體為何？以
    認定原告請求被告給付工程款有無理由？經查：
  一、工程業者所稱之點工方式，係指當事人約定，一方以機械
      施工之方式，為他方完成工作，他方依據工作日之日數，
      負給付報酬之義務，其目的在於完成工作，故本質為承攬
      契約。原告主張被告自96年1月間起至96年8月底止，承攬
      濟業公司之台中市○○○街拓寬工程，被告通知原告以點
      工方式進場施工，原告之機具包含挖土機、鏟土機及20
      噸卡車等事實。此為被告所不爭執（參照本院97年12月5
      日言詞辯論筆錄第2頁即本件卷宗第12頁）。本院調閱96
      年度建字第176號給付工程款事件卷宗，參諸被告於該民
      事訴訟事件中，以證人之身分所結證之證言內容，可知被
      告與濟業公司於95年12月15日簽訂工程契約書，由被告承
      攬系爭道路工程，被告有要求原告至系爭道路工程處施工
      ，並約定以市場行情給付報酬等事實（參照本院96年度建
      字第176號給付工程款事件卷宗第123至124頁），此有工
      程契約書附卷可稽（參照本院96年度建字第176號給付工
      程款事件卷宗第20至27頁）。準此，兩造就系爭道路工程
      ，有約定工作內容及給付報酬之金額。
  二、被告承攬系爭道路工程，原告係應被告之要求與指示前往
      施作系爭道路工程，而非濟業公司要求原告進場施工，兩
      造就本事實均不爭執（參照不爭執事項1）。本院審視被
      告與濟業公司間之工程契約書第2條至第4條之約定內容可
      知（參照本院96年度建字第176號給付工程款事件卷宗第2
      1頁），系爭道路工程之請款，均由施工之廠商直接開立
      發票向濟業公司請款，故原告至系爭道路工程施工，並開
      立買受人為濟業公司之統一發票，而由濟業公司付款，兩
      造就原告開立買受人為濟業公司之統一發票，由濟業公司
      付款之事實，復不爭執（參照不爭執事項2）。從而，本
      院認為濟業公司應給付工程款予被告，而依據被告之指示
      將工程款交付予原告；被告復將工程款請求權讓與原告，
      並指示濟業公司給付工程款予原告，其性質屬縮短給付之
      方式。故不得僅以給付之約定，遽行判定原告與濟業公司
      間存有承攬關係。
  三、被告承攬系爭道路工程，由實際施作工程之原告，開立以
      濟業公司為買受人之統一發票，其屬於工程界上之慣例，
      俾於定作人即濟業公司持之向稅捐機關申報稅款，此不影
      響兩造間之承攬關係或被告與濟業公司間之承攬關係。準
      此，兩造對於工作標的與給付報酬之承攬契約要素，渠等
      意思表示互相合致，是兩造間確有承攬契約存在。至於兩
      造間雖未簽訂承攬契約書，惟承攬契約係諾成契約，不以
      簽訂書面承攬契約為必要。從而，被告就原告已依約於96
      年7、8月間進場施工，並完成承攬之工作內容，均不爭執
      （參照本院98年1月6日言詞辯論筆錄第2頁即本件卷宗第1
      6頁）。故被告依據承攬契約之法律關係，負有給付報酬
      之義務。
  四、按法院於確定判決理由中，對訴訟標的以外當事人所主張
      或抗辯之重要爭點，本於兩造辯論之結果所為之判斷結果
      ，除有顯然違背法令，或當事人提出新訴訟資料足以推翻
      原判斷之情形外，於同一當事人間，就與該重要爭點有關
      之他訴訟，不得再為相反之主張，法院亦不得作相異之判
      斷，此源於訴訟上之誠信原則及當事人公平之訴訟法理，
      避免紛爭反覆發生，以達一次解決紛爭所生之一種判決效
      力或拘束力，即所謂爭點效，亦當為程序法所容許（參照
      最高法院96年度台上字第1782號判決）。本院審酌台灣高
      等法院臺中分院97年度建上易字第24號民事確定判決，已
      判斷系爭道路工程承攬關係之當事人，係本件原告與被告
      ，濟業公司並非當事人。被告就該民事判決所確認之事實
      ，並未爭執（參照不爭執事項3）。因此，基於尊重訴訟
      法上之誠信原則及基於紛爭解決一回性之要求，前訴訟判
      決理由中之判斷，會對後訴訟法院及當事人發生拘束效力
      ，後訴之法院不能為相反之認定，當事人不能為相反之主
      張，且於不同訴訟標的之訴訟，亦不得為相反之認定，此
      即學說所謂之爭點效理論。準此，原告主張兩造間有承攬
      契約存在，堪信為真實。
  五、本院審視原告提出之96年7月至8月份之請款單與點工單（
      參照本院96年度建字第176號給付工程款事件卷宗第100至
      120頁）。原告確於96年7月至8月間進場施工，被告亦於
      該等點工單上簽名確認之。被告就濟業公司尚未給付96年
      7月至8月份報酬予原告之事實，並不爭執（參照本院98年
      1月6日言詞辯論筆錄第2頁即本件卷宗第16頁）。因此，
      依據原告提出之96年7月至8月份之請款單內容，7月、8月
      份之報酬計589,378元（計算式：180,941元＋151,725元
      ＋59,325元＋61,871元＋75,666元＋59,850元），是被告
      依據承攬契約之法律關係，尚積欠原告589,378元之報酬
      。
肆、綜上所論，被告向濟業公司承攬台中市○○○街拓寬工程，
    並以點工方式，要求原告機具進場施作，故兩造間有承攬契
    約之存在，原告依約進場施作，並完成相關系爭道路工程，
    被告尚積欠原告589,378元之報酬。職是，原告依據承攬契
    約之法律關係，請求被告應給付工程款589,378元，為有理
    由，應予准許。
據上論結：本件原告之訴為有理由，依民事訴訟法第78條判決如
主文。
中    華    民    國    98    年    2     月    6     日
                  民事第三庭   法  官   林洲富
以上正本係照原本作成。
如對本判決上訴，須於判決送達後20日內向本院提出上訴狀。
中    華    民    國    98    年    2     月    6     日
                                書記官  柳寶倫


司法院資訊處製作；財團法人民間司法改革基金會備份。
